臺灣高等法院刑事裁定
110年度毒抗字第139號
抗  告  人
即  被  告  廖娟宜



上列抗告人即被告因違反毒品危害防制條例案件，不服臺灣基隆
地方法院109年度毒聲字第105號，民國109年12月30日裁定（聲
請案號：臺灣基隆地方檢察署109年度聲觀字第128號），提起抗
告，本院裁定如下：
    主  文
抗告駁回。
    理  由
一、原裁定意旨略以：
㈠、抗告人即被告甲○○基於施用第一級毒品海洛因、第二級毒品
    甲基安非他命之犯意，於民國109年7月20日晚間8時許，在
    基隆市中山區復旦路旁停放之車輛內，以捲菸方式，施用海
    洛因1次後，在同一地點，以將甲基安非他命置放吸食器內
    ，再以加熱燒烤之方式，施用甲基安非他命1次，嗣於同年
    月24日晚間9時30分許，在基隆市中山區中華路與復旦路口
    為警攔檢查獲，並扣得海洛因1包（毛重0.25公克）、殘渣
    袋1只、吸食器2組。其於警詢時僅坦承施用甲基安非他命之
    犯行，於檢察事務官詢問及檢察官偵訊時均坦承於前揭時、
    地，施用海洛因、甲基安非他命各1次之犯行，佐以被告為
    警查獲後所採集之尿液檢體，經送台灣檢驗科技股份有限公
    司檢驗，結果呈嗎啡、甲基安非他命陽性反應，有該公司10
    9年8月14日濫用藥物檢驗報告、基隆市警察局第四分局偵辦
    毒品案件尿液檢體對照表、扣押筆錄暨扣押物品目錄表、查
    獲現場及扣押物品之照片、交通部民用航空局航空醫務中心
    109年8月11日航藥鑑定第0000000號毒品鑑定書附卷可稽，
    復有海洛因1包（淨重0.1180公克、驗餘淨重0.1164公克）
    、殘渣袋1只及吸食器2組扣案可資佐證，堪認被告前開任意
    性自白核與事實相符，被告確有於前揭時、地施用海洛因、
    甲基安非他命之犯行。核被告所為，係犯毒品危害防制條例
    第10條第1項之施用第一級毒品罪、第10條第2項之施用第二
    級毒品罪。
㈡、被告前因施用毒品案件，經觀察、勒戒後，認無繼續施用毒
    品之傾向，於88年12月1日執行完畢釋放，由臺灣基隆地方
    檢察署檢察官以88年度毒偵字第1008號為不起訴處分確定；
    再因施用毒品案件，經觀察、勒戒後，認無繼續施用毒品之
    傾向，於89年4月20日執行完畢釋放，由該署檢察官以89年
    度毒偵字第689號為不起訴處分確定；復再犯施用毒品案件
    ，經裁定令入戒治處所施以強制戒治，於90年8月1日停止戒
    治出所，所餘戒治期間付保護管束，於90年11月27日期滿執
    行完畢，並經原審法院以89年度訴字第701號判決判處有期
    徒刑8月確定；此後，被告雖再有施用毒品犯行，然均經起
    訴判處罪刑，未有再受觀察、勒戒或強制戒治處分等情，有
    本院被告前案紀錄表及矯正簡表在卷可查，足認被告本次再
    犯施用第一級毒品罪、施用第二級毒品罪，距最近1次觀察
    、勒戒或強制戒治執行完畢釋放，已逾3年，爰依毒品危害
    防制條例第20條第3項之規定，適用同條第1項之規定，應送
    勒戒處所觀察、勒戒等語。
二、抗告意旨略以：被告於檢察官允予附命戒癮治療之緩起訴處
    分後，收到原審觀察、勒戒裁定，被告不解「治療勝於處罰
    」、「醫療先於司法」之特質與原審裁定觀察、勒戒相違背
    ，戒癮治療在專業醫療上成效優於觀察、勒戒甚多，請庭上
    考量被告有高齡母親需奉養，因離婚有8歲幼子需養育，讓
    被告回復緩起訴戒癮治療的機會等語。
三、查被告於上開時、地施用海洛因、甲基安非他命之事實，業
    據其於偵查中均供承不諱（見毒偵卷第136頁），且被告本
    件為警查獲後所採集之尿液（檢體編號：000-0000號），經
    送台灣檢驗科技股份有限公司以酵素免疫分析法初步檢驗、
    再以氣相層析質譜儀法確認檢驗之結果，確呈鴉片類、嗎啡
    、安非他命類、甲基安非他命陽性反應乙節，有該公司出具
    之濫用藥物檢驗報告、基隆市警察局第四分局偵辦毒品案件
    尿液檢體對照表各1紙附卷可稽（見毒偵卷第15、125頁），
    足認被告上開不利於己之自白與事實相符，其施用第一級、
    第二級毒品之犯行堪以認定。又被告前於90年11月27日強制
    戒治執行完畢後，其後雖有因施用毒品案件經法院判處罪刑
    確定及執行完畢之情形，但迄今並無再受觀察、勒戒或強制
    戒治等保安處分之裁判及執行，期間亦未受「附命緩起訴」
    等節，有本院被告前案紀錄表在卷可憑（見本院卷第19至34
    頁），被告本案施用第一級、第二級毒品行為時間，已在其
    最近強制戒治執行完畢之3年後，是原審依毒品危害防制條
    例第20條第1項之規定，諭知被告應送勒戒處所觀察、勒戒
    ，於法尚無不合。
四、被告雖以前詞提出抗告，惟查：
㈠、按97年4月30日修正公布之毒品危害防制條例第24條第1項，
    採行「觀察勒戒」與「緩起訴之戒癮治療」並行之雙軌模式
    ；上開立法政策既係以併行之雙軌模式，應認有賦與檢察官
    依裁量行使之職權，而檢察官是否給予施用毒品者為附命完
    成戒癮治療之緩起訴處分，自得本於毒品危害防制條例第24
    條之規定及立法目的，依行政院所頒之「毒品戒癮治療實施
    辦法及完成治療認定標準」，選擇實施對象、內容、方式與
    執行之醫療機構，妥為斟酌、裁量，始予決定，而其裁量之
    結果如認適於為緩起訴處分者，固須於緩起訴處分中說明其
    判斷之依據，但如認為應向法院聲請觀察、勒戒者，因係適
    用原則而非例外，自無需贅餘交代不適於為緩起訴處分之理
    由，法院原則上應尊重檢察官職權之行使，僅就檢察官之判
    斷有違背法令、事實認定有誤或其裁量有重大明顯瑕疵等事
    項為有限度之低密度審查（最高法院103年度台上字第2464
    號判決意旨參照、本院暨所屬法院106年法律座談會研討結
    論意旨參照）。
㈡、被告雖稱檢察官曾應允本件為附戒癮治療之緩起訴處分，但
    其抗告狀內並無其所指附件一之緩起訴處分書，經本院合法
    通知其於110年4月28日到庭說明，亦未遵期到庭（見本院卷
    該日報到單、訊問筆錄及送達證書），遍查其前案紀錄亦無
    受緩起訴處分之紀錄，已難認其所述為真。而依卷內資料所
    示，被告係於查獲次日即109年7月25日解送至臺灣基隆地方
    檢察署（下稱基隆地檢署）接受內勤檢察官訊問，檢察官訊
    問案情後諭知以新臺幣一萬元交保，並未提及緩起訴處分之
    事（見毒偵卷第89至90頁）。嗣被告於109年9月18日再次至
    基隆地檢署接受檢察事務官訊問，而是否給予被告緩起訴處
    分乃檢察官之職權，並非檢察事務官所能決定，故檢察事務
    官於庭前僅請示檢察官「若被告當庭坦承犯行，並表明自費
    參與戒癮治療以戒除毒品之意願與決心，『擬』同意轉介至醫
    療院所接受戒癮治療評估，待評估合格後，『擬』為附命完成
    戒癮治療之緩起訴處分」等語（見毒偵卷第131頁之辦案進
    行單），所謂「擬」只是「打算」或「預計」之意思，並不
    表示是檢察官或檢察事務官之最終決定，還須視被告是否有
    戒除毒品之意願與決心而定。再由該次筆錄內容中檢察事務
    官未提到會給被告緩起訴處分，及被告最後陳述時猶表示「
    我請求本件給我緩起訴處分自新機會。」等語（見毒偵卷第
    135至137頁），可知檢察事務官顯未當庭明確表示會對被告
    為緩起訴處分，否則被告即無於最後陳述時再就此請求之必
    要，從而被告抗告意旨稱其「獲得檢察官允予被告知錯改過
    的緩起訴處分遵守就醫戒癮治療規定」等語，應屬誤會。
㈢、按觀察、勒戒或戒癮治療，其區別在於有無以設施拘束人身
    自由之方式協助戒癮，兩者干涉自由權之程度有別。職是，
    越缺乏家庭支持系統、意志不堅，周遭環境複雜，誘惑因子
    越強者，則越有施以觀察、勒戒之必要性。被告除此次於10
    9年7月24日為警查獲外，於偵訊中自承前於同年月1日在基
    隆被查獲一次施用毒品案件，於本次後之同年8月間又在臺
    北被查獲施用毒品案件等語（見毒偵卷第137頁），核與卷
    附本院被告前案紀錄表所載相符，可徵被告戒除毒癮之意志
    不堅，屢遭查獲後仍再犯；又被告此次為警查獲時亦經當場
    扣得海洛因，並稱毒品為男友所提供等語（見毒偵卷第90頁
    ），顯見被告擁有輕易取得毒品之管道，與其男友均為施用
    毒品成癮者，缺乏支持系統助其遠離毒品，周遭環境複雜，
    誘惑因子甚強，難認予被告實施戒癮治療較施以觀察、勒戒
    更有助其遠離毒品誘引。準此，檢察官既已依被告之個案情
    形及卷內事證等節詳為斟酌後，綜合考量被告之行為及客觀
    情形，認不適合為附命完成戒癮治療之緩起訴處分，而向法
    院聲請裁定被告入勒戒處所觀察、勒戒，並無不當之處。
㈣、再依卷附「查獲毒品危害防制條例案件現行犯監護照顧未滿1
    2歲子女或兒童紀錄表」所載（見毒偵卷第47頁），被告母
    親為60餘歲，年齡尚非甚高，被告於警詢中亦稱其子由母親
    照顧，不需要政府介入代為照顧等語（見毒偵卷第22頁），
    可徵其母親尚能自理生活，並能照顧被告之子。況依卷附查
    獲毒品案件犯嫌通聯表所示（見毒偵卷第51頁），被告與前
    夫仍有聯絡，亦可協助照顧子女。而上開家庭狀況被告於警
    詢中已經提及，前引紀錄表、通聯表等資料亦經警方填製後
    一併檢送基隆地檢署，可徵被告於檢察官聲請觀察、勒戒前
    ，已有就其家庭狀況表示意見之機會，檢察官亦可由上開資
    料予以審酌。從而檢察官審酌各項情況後，對被告聲請觀察
    、勒戒，揆諸前揭說明，尚難認其裁量有何違法或明顯失當
    之處。
五、綜上所述，原審法院依檢察官之聲請，裁定被告應送勒戒處
    所觀察、勒戒，經核其認事用法，並無違誤。被告猶執前詞
    提起本件抗告，指摘原裁定不當，為無理由，應予駁回。
據上論斷，應依刑事訴訟法第412條，裁定如主文。　　
中　　華　　民　　國　　110 　年　　4 　　月　　30　　日
                  刑事第二十庭  審判長法　官  王復生
                                      法　官  蕭世昌
                                      法　官  張紹省 
以上正本證明與原本無異。
不得再抗告。
                                      書記官 宗志強
中　　華　　民　　國　　110 　年　　4 　　月　　30　　日